ACORDAO-COMPLETO-2402084

ACÓRDÃO 2592/2020 ATA 7/2020 - SEGUNDA CÂMARA

VISTOS, relatados e discutidos estes autos que, no presente momento, tratam de verificação sobre o efetivo recolhimento do débito imputado em desfavor de Marcus Vinícius Girão de Morais pelo Acórdão 1906/2015-TCU-Segunda Câmara, com as subsequentes modificações introduzidas pelo Acórdão 3542/2015-TCU-Segunda Câmara, ao julgar a tomada de contas especial instaurada pelo Conselho Nacional de Desenvolvimento Científico e Tecnológico (CNPq) contra o aludido responsável como beneficiário da bolsa de Desenvolvimento Científico Regional (DCR) , no período de 1/2/2008 a 30/6/2010, diante do indevido recebimento de mensalidades após a aquisição de vínculo empregatício;
ACORDAM os Ministros do Tribunal de Contas da União, reunidos na Sessão da 2ª Câmara, ante as razões expostas pelo Relator, em:
9.1. julgar regulares, com ressalvas, as contas de Marcus Vinícius Girão de Morais, dando-lhe a subjacente quitação, nos termos dos arts. 1º, I, 16, II, 18, e 23, II, da Lei nº 8.443, de 1992;
9.2. declarar a subsistência de crédito sob o valor de R$ 3.593,18 a partir do saldo apurado, no dia 26/9/2019, em favor de Marcus Vinicius Girão de Morais ante o recolhimento, a maior, do débito imputado por meio do Acórdão 1906/2015-TCU-Segunda Câmara, com as subsequentes modificações introduzidas pelo Acórdão 3542/2015-TCU-Segunda Câmara;
9.3. determinar que a unidade técnica adote as seguintes medidas:
9.3.1. promova a notificação de Marcus Vinícius Girão de Morais no sentido de que, a partir do majorado recolhimento do débito imputado pelo Acórdão 1906/2015-TCU-Segunda Câmara, o valor de R$ 3.593,18 subsistiria como crédito em seu favor, podendo o responsável buscar a correspondente repetição do indébito por intermédio do devido pedido perante a administração do TCU; e
9.3.2. envie a cópia deste Acórdão, com o Relatório e a Proposta de Deliberação, ao Sr. Marcus Vinícius Girão de Morais, para ciência e eventuais providências, e ao Conselho Nacional de Desenvolvimento Científico e Tecnológico, para ciência.

Trata-se, no presente momento, de verificação do efetivo recolhimento do débito determinado pelo Acórdão 1.906/2015 e modificado pelo Acórdão 3.542/2015, ambos proferidos pela 2ª Câmara do TCU, ao Sr. Marcus Vinicius Girão de Morais, ao julgar a tomada de contas especial instaurada pelo Conselho Nacional de Desenvolvimento Científico e Tecnológico (CNPq) em desfavor do aludido responsável, beneficiário de bolsa de Desenvolvimento Científico Regional (DCR), no período de 1/2/2008 a 30/6/2010, em razão do recebimento indevido de mensalidades após a aquisição de vínculo empregatício.

Segunda Câmara

Conselho Nacional de Desenvolvimento Científico e Tecnológico (CNPq).

3. Responsável: Marcus Vinícius Girão de Morais (CPF XXX.847.152-XX).

13.1. Ministros presentes: Ana Arraes (Presidente), Augusto Nardes e Raimundo Carreiro.
13.2. Ministro-Substituto convocado: Augusto Sherman Cavalcanti.
13.3. Ministro-Substituto presente: André Luís de Carvalho (Relator).

ACORDAO-COMPLETO-2440786

Acórdão de Relação 13856/2020 - Segunda Câmara

Acórdão de Relação

ANDRÉ DE CARVALHO

Trata-se, no presente momento, de verificação sobre o efetivo recolhimento do débito imputado em desfavor de Marcus Vinícius Girão de Morais pelo Acórdão 1906/2015-TCU-Segunda Câmara, com as subsequentes modificações introduzidas pelo Acórdão 3542/2015-TCU-Segunda Câmara, ao julgar a tomada de contas especial instaurada pelo Conselho Nacional de Desenvolvimento Científico e Tecnológico (CNPq) contra o aludido responsável como beneficiário da bolsa de Desenvolvimento Científico Regional (DCR) , no período de 1/2/2008 a 30/6/2010, diante do indevido recebimento de mensalidades após a aquisição de vínculo empregatício.
2.	Após a análise final do feito, o auditor federal da Secex-Desenvolvimento lançou o seu parecer conclusivo à Peça 85, com a anuência dos dirigentes da unidade técnica (Peças 86 e 87) , nos seguintes termos:
" (...)  HISTÓRICO
2. Instrução preliminar, de 11/12/2014, constatou que (peça 6) :
2.1. O Sr. Marcus Vinicius foi contemplado com bolsa de Desenvolvimento Científico e Tecnológico Regional (DCR) , com duração de 36 meses, no período de 1/2/2008 a 31/1/2011, para desenvolver o projeto "Modelização de interação fluido-estrutura orientado a grandes sistemas acoplados utilizando o método dos elementos finitos";
2.2. O beneficiário tinha como condição para recebimento das mensalidades da bolsa, a obrigação de estar desvinculado do mercado de trabalho no momento da implementação do projeto, bem como informar imediatamente qualquer alteração em sua situação funcional/empregatícia, nos termos da Resolução Normativa CNPq 16/2006;
2.4. O pesquisador foi contratado como professor adjunto da Universidade de Brasília  (UNB) em 8/8/2008, mas somente em 19/7/2010 informou ao CNPq o fato, requerendo o cancelamento do processo de pesquisa;
2.5. Devido à demora em informar a condição resolutória sobrevinda, recebeu de forma indevida 23 mensalidades da bolsa de estudos, referentes ao período de 8/2008 a 6/2010.
3. O valor mensal da bolsa era de R$ 2.800,00, totalizando o montante, indevidamente recebido e medido em valores históricos, de R$ 64.400,00.
4. Em 15/12/2014, o TCU promoveu a citação do Sr. Marcos Vinicius Girão de Morais, por intermédio do Ofício 0944/2014-TCU/SecexDesen, recebido em 26/12/2014 (peça 10) .
5. Regularmente citado, o responsável não apresentou defesa, tampouco comprovou o recolhimento dos valores indevidamente recebidos, operando-se, portanto, os efeitos da revelia, consoante conclusão da instrução de mérito de 24/3/2015 (peça 14) .
6. O Acórdão 1906/2015-TCU-Segunda Câmara (Relator Ministro-Substituto André Luís de Carvalho) , de 28/4/2015, decidiu por (peça 20) :
6.1. Considerar revel o Sr. Marcus Vinicius Girão de Morais, nos termos do art. 12, § 3º, da Lei 8.443, de 16 de julho de 1992;
6.2. Fixar prazo para comprovar o recolhimento das importâncias indevidamente recebidas aos cofres do Conselho Nacional de Desenvolvimento Científico e Tecnológico - CNPq.
7. Foi interposto embargo de declaração em 17/6/2015 no qual o Sr. Marcus Vinicius Girão de Morais solicitava parcelamento com prazo de 72 meses para o ressarcimento pretendido (peça 22) .
8. O Acórdão 3542/2015-TCU-Segunda Câmara (Relator Ministro-Substituto André Luís de Carvalho) , de 30/6/2015 (peça 23) , decidiu por:
8.1. Conhecer dos embargos de declaração opostos por Marcus Vinicius Girão de Morais em face do Acórdão 1906/2015-TCU-Segunda Câmara (Relator Ministro-Substituto André Luís de Carvalho) ;
8.2. Rejeitar o embargo no mérito, posto que a condição financeira do responsável não dizia respeito à matéria a ser apreciada pelo Relator ou pelo Colegiado, quando do julgamento da TCE;
8.3. Modificar os itens 9.2 e 9.3 do Acórdão 1906/2015-TCU-Segunda Câmara (Relator Ministro-Substituto André Luís de Carvalho) autorizando, nos termos do art. 26 da Lei 8.443/1992, o parcelamento das dívidas em até 72 parcelas mensais e sucessivas, atualizadas monetariamente até a data do pagamento, esclarecendo ao responsável que a falta de pagamento de qualquer parcela importaria no vencimento antecipado do saldo devedor sem prejuízo das demais medidas legais.
EXAME TÉCNICO
9. Em cumprimento ao Acórdão 1906/2015-TCU-Segunda Câmara (Relator Ministro-Substituto André Luís de Carvalho) , de 28/4/2015, modificado pelo Acórdão 3542/2015-TCU-Segunda Câmara (Relator Ministro-Substituto André Luís de Carvalho) , de 30/6/2015, o  Sr. Marcus Vinicius Girão de Morais foi comunicado mediante o Ofício 0359/2015-TCU/SecexDesenvolvimento, datado de 10/7/2015, para que em novo e improrrogável prazo de 15 dias, a contar do recebimento da notificação procedesse ao recolhimento da dívida, atualizada monetariamente, aos cofres do CNPq, nos termos do § 3º do art. 202 do RI/TCU, informando-lhe ainda da concessão do prazo de parcelamento em 72 meses para a quitação do débito (peça 28) .
10. O responsável tomou ciência do aludido ofício em 21/7/2015, conforme documento constante da peça 30.
11. Após a notificação o responsável deu início à restituição dos valores indevidamente recebidos, tendo efetuado os pagamentos no período compreendido entre 27/7/2015 a 6/9/2019 (peças 31 a 81) .
12. Os valores a serem ressarcidos distribuíam-se no período compreendido entre 1/9/2008 a 2/7/2010, referente às 23 parcelas indevidamente pagas ao bolsista, consoante quadro abaixo em ordem cronológica decrescente:
	DATA
	VALOR (Débito) 

	2/7/2010
4/6/2010
4/5/2010
5/4/2010
3/3/2010
3/2/2010
29/12/2009
3/12/2009
5/11/2009
5/10/2009
3/9/2009
	R$ 2.800,00
R$ 2.800,00
R$ 2.800,00
R$ 2.800,00
R$ 2.800,00
R$ 2.800,00
R$ 2.800,00
R$ 2.800,00
R$ 2.800,00
R$ 2.800,00
R$ 2.800,00

	5/8/2009
3/7/2009
3/6/2009
6/5/2009
3/4/2009
4/3/2009
4/2/2009
31/12/2008
3/12/2008
27/10/2008
3/10/2008
1/9/2008
	R$ 2.800,00
R$ 2.800,00
R$ 2.800,00
R$ 2.800,00
R$ 2.800,00
R$ 2.800,00
R$ 2.800,00
R$ 2.800,00
R$ 2.800,00
R$ 2.800,00
R$ 2.800,00
R$ 2.800,00

13. Embora o parcelamento em 72 parcelas tenha sido concedido, a quitação integral se deu em 52 parcelas porque o responsável optou por antecipar o pagamento de diversas parcelas, liquidando os pagamentos em gradientes com acréscimos variáveis, conforme apresentado no quadro abaixo:
	ORDEM
	DATA
	VALOR (R$) 
	PEÇA

	1
2
3
4
5
6
7
8
9
10
11
12
13
14
15
16
17
18
19
20
21
22
23
24
25
26
27
28
29
30
31
32
33
34
35
36
37
38
39
40
41
42
43
44
45
46
47
48
49
50
51
52
	16/6/2015
27/7/2015
4/8/2015
4/9/2015
2/10/2015
30/10/2015
4/12/2015
4/1/2016
4/2/2016
4/3/2016
4/4/2016
6/5/2016
13/6/2016
4/7/2016
2/8/2016
2/9/2016
4/10/2016
3/11/2016
29/11/2016
2/1/2017
2/2/2017
2/3/2017
4/4/2017
3/5/2017
2/6/2017
3/7/2017
2/8/2017
4/9/2017
3/10/2017
3/11/2017
5/12/2017
4/1/2018
5/2/2018
28/2/2018
4/4/2018
4/5/2018
5/6/2018
4/7/2018
3/8/2018
5/9/2018
5/10/2018
5/11/2018
5/12/2018
3/1/2019
5/2/2019
6/3/2019
3/4/2019
3/5/2019
4/6/2019
3/7/2019
3/7/2019
6/9/2019
	11.000,00
1.600,00
1.600,00
1.600,00
1.600,00
1.600,00
1.600,00
1.600,00
1.600,00
1.600,00
1.700,00
1.700,00
1.700,00
1.700,00
1.700,00
1.700,00
1.700,00
1.700,00
1.700,00
1.700,00   
1.800,00
1.800,00
1.800,00
1.800,00
1.800,00
1.900,00
1.900,00
1.900,00
2.000,00
2.000,00
2.000,00
2.000,00
2.000,00
2.100,00
2.100,00
2.100,00
2.100,00
2.100,00
2.100,00
2.100,00
2.100,00
2.100,00
2.100,00
2.100,00
2.100,00
2.100,00
2.100,00
2.100,00
2.100,00
2.100,00
2.100,00
2.100,00
	83
31
32
33
34
35
36
37
38
39
40
41
42
43
44
45
46
47
49
48
50
51
52
53
54
55
56
57
58
59
60
61
62
63
64
65
66
67
68
69
70
71
72
73
74
75
77
76
78
79
80
81

14. Ao calcular o valor do débito atualizado e dos pagamentos realizados, o demonstrativo de débito apurou a quitação integral dos valores devidos e apontou saldo de crédito em favor do Sr. Marcus Vinicius Girão de Morais no valor de R$ 3.593,18 na data de 26/9/2019 (peça 84) .
15. Diante do resultado apurado em sede de liquidação de débitos, há de se propor que o TCU dê quitação da dívida ao Sr. Marcus Vinicius Girão de Morais, bem assim lhe seja reconhecido um crédito no valor de R$ 3.593,18 na data de 26/9/2019.
16. Sobre restituição de valor de dívida, convém mencionar o Acórdão 611/2009-TCU-Plenário (Relator Ministro-Substituto André Luís de Carvalho) , de 1/4/2009, que no seu item 9.4 consignava que a Secretaria Geral de Administração, mediante a devida anuência da Secretaria Geral de Controle Externo, tem competência para promover a restituição total ou parcial das multas e débitos arrecadados pelo TCU a favor do Tesouro Nacional, por meio de guia de recolhimento da União, que forem recolhidos a maior ou tornados insubsistentes na via recursal, dispensando-se, nesses casos, o encaminhamento de requerimento específico ao Relator ou ao Tribunal.
17. A Portaria Conjunta Segecex-Segedam 1/2014, art. 4º, inciso I, estabelece que, no caso de reconhecimento de crédito por meio de acórdão que tornou insubsistente ou modificou deliberação condenatória ou reconheceu o crédito perante a Fazenda Pública Federal, a unidade técnica responsável pela instrução do processo original deve comunicar ao responsável da deliberação e da necessidade de se requerer ao Tribunal o respectivo ressarcimento. 
18. Igualmente, na citada portaria, o art. 4º, inciso II prevê que em restituições do indébito, a unidade técnica autue processo eletrônico de natureza administrativa, certificando-se de que o valor recolhido refere-se exatamente ao débito e/ou à multa imputado e, após análise, manifestar-se quanto ao mérito do pleito.
CONCLUSÃO
19. Cumpre registrar que o responsável recolheu o débito que lhe foi imposto, atualizado monetariamente, no novo prazo fixado pelo TCU. Diante disso, propõe-se, nos termos do § 4º do art. 202 do RI/TCU, que suas contas sejam julgadas regulares com ressalva, dando-lhe quitação.
20. A quitação integral do débito deu-se em prazo menor ao concedido pelo Acórdão 3542/2015-TCU-Segunda Câmara (Relator Ministro-Substituto André Luís de Carvalho) , de 30/6/2015, com saldo residual de R$ 3.593,18, apurado na data de 26/9/2019, em favor do Sr. Marcus Vinicius Girão de Morais, demandando sua devida restituição nos termos da Portaria Conjunta Segecex-Segedam 1/2014, art. 4º, inciso I.
PROPOSTA DE ENCAMINHAMENTO
21. Diante do exposto, submetemos os autos à consideração superior, propondo ao Tribunal:
a) com fundamento nos arts. 1º, inciso I, 16, inciso II, 18 e 23, inciso II, da Lei 8.443/1992, c/c os arts. 1º, inciso I, 202, § 4º, 208 e 214, inciso II, do Regimento Interno, que sejam julgadas regulares com ressalva as contas do Sr. Marcus Vinicius Girão de Morais, CPF XXX.847.152-XX, dando-lhe quitação;
b) reconhecer o crédito no valor de R$ 3.593,18, apurado na data de 26/9/2019, em favor do Sr. Marcus Vinicius Girão de Morais, decorrente do pagamento da dívida efetuado a maior;
c) determinar à Secretaria de Controle Externo do Desenvolvimento Econômico que notifique o Sr. Marcus Vinicius Girão de Morais quanto ao crédito residual em seu favor, no valor de R$ 3.593,18, apurado na data de 26/9/2019 nos termos da Portaria Conjunta Segecex-Segedam 1/2014, art. 4º, I;
d) determinar à Secretaria de Controle Externo do Desenvolvimento Econômico que, após recebimento de solicitação por parte do Sr. Marcus Vinicius Girão de Morais ou seu representante legal, autue processo eletrônico de natureza administrativa, com vistas aos procedimentos de certificação e mérito da restituição da quantia paga a maior, de acordo com a Portaria Conjunta Segecex-Segedam 1/2014, arts. 4º, II, e 5º. I a IX, e parágrafo único;
e) arquivar o processo, nos termos do art. 169, inciso III, do Regimento Interno do TCU."
3.	Enfim, por intermédio do Exmo. Sr. Procurador Sérgio Caribé, o Ministério Público junto ao Tribunal (MPTCU) manifestou a sua concordância em relação à referida proposta da unidade técnica, tendo consignado o seu parecer à Peça 89 nos seguintes termos:
" (...) Tendo em vista a constatação do recolhimento integral do débito cominado no Acórdão 1906/2015-TCU-Segunda Câmara e modificado pelo Acórdão 3542/2015-TCU-Segunda Câmara, este membro do Ministério Público manifesta-se de acordo com a proposição da unidade técnica, no sentido de expedir quitação ao Sr. Marcus Vinicius Girão de Morais, bem como seja incluído, nos termos do acórdão que vier a ser proferido, o reconhecimento do crédito em favor deste responsável, tendo em vista o recolhimento a maior do referido débito."
É o Relatório.

não há.

Procurador Sergio Ricardo Costa Caribé.

TOMADA DE CONTAS ESPECIAL. RECOLHIMENTO DO DÉBITO IMPUTADO PELO ACÓRDÃO 1.906/2015-2ª CÂMARA. CONTAS REGULARES COM RESSALVAS. QUITAÇÃO. VALOR DO DÉBITO RECOLHIDO A MAIOR. CRÉDITO EM FAVOR DO RESPONSÁVEL. DETERMINAÇÕES.

TOMADA DE CONTAS ESPECIAL (TCE)

Secretaria de Controle Externo do Desenvolvimento Econômico (Secex-Desenvolvimento).

Trata-se, no presente momento, de verificação sobre o efetivo recolhimento do débito imputado em desfavor de Marcus Vinícius Girão de Morais pelo Acórdão 1906/2015-TCU-Segunda Câmara, com as subsequentes modificações introduzidas pelo Acórdão 3542/2015-TCU-Segunda Câmara, ao julgar a tomada de contas especial instaurada pelo Conselho Nacional de Desenvolvimento Científico e Tecnológico (CNPq) contra o aludido responsável como beneficiário da bolsa de Desenvolvimento Científico Regional (DCR) , no período de 1/2/2008 a 30/6/2010, diante do indevido recebimento de mensalidades após a aquisição de vínculo empregatício.
2.	Como visto, o aludido Acórdão 1.906/2015 foi proferido pela 2ª Câmara do TCU no sentido de considerá-lo revel, sem prejuízo da fixação de prazo para o responsável comprovar o recolhimento do correspondente débito em favor do CNPq, tendo sido parcialmente reformado, no entanto, pelo Acórdão 3542/2015-TCU-Segunda Câmara para autorizar o parcelamento da aludida dívida em até 72 (setenta e duas) parcelas mensais em vez das 36 (trinta e seis) fixadas no referido Acórdão 1.906/2015.
3.	Diante disso, a Secex-Desenvolvimento promoveu a regular notificação do aludido responsável com vistas à comprovação do recolhimento do débito junto ao CNPq sob o valor total a de R$ 109.881,43, com a atualização monetária e o acréscimo dos juros de mora, tendo o responsável apresentado os comprovantes de recolhimento do débito às Peças 31 a 82.
4.	Por conseguinte, após a análise final do feito, a unidade técnica propôs a regularidade, com ressalvas, para as contas do aludido responsável, além do reconhecimento do crédito em seu favor sob o valor de R$ 3.593,18, sem prejuízo do envio de determinação para, caso requerido, ser autuado o subsequente processo administrativo com vistas à verificação do valor recolhido em face, exatamente, do débito imputado.
5.	Ao acordar, por seu turno, com a referida proposta da unidade técnica, o MPTCU assinalou que o reconhecimento do crédito em favor do aludido responsável deve ser incluído no respectivo acórdão, já que teria efetuado o recolhimento a maior para o débito imputado pelo Acórdão 1906/2015-TCU-Segunda Câmara.
6.	O TCU pode incorporar os pareceres da unidade técnica e do MPTCU a estas razões de decidir.
7.	Bem se vê que, diante da apresentação dos comprovantes de recolhimento do débito imputado pelo Acórdão 1906/2015-TCU-Segunda Câmara, as contas de Marcus Vinícius Girão de Morais devem ser julgadas regulares, com ressalvas, para a respectiva emissão da quitação, nos termos do art. 202, § 4º, do RITCU e dos arts. 18 e 23, II, da Lei nº 8.443, de 1992, sem prejuízo de promover o reconhecimento do referido recolhimento, com o excesso de R$ 3.593,18, em favor do aludido responsável.
8.	O TCU deve julgar regulares com ressalvas, portanto, as contas de Marcus Vinícius Girão de Morais, dando-lhe a subjacente quitação, sem prejuízo do reconhecimento do aludido crédito em favor do referido responsável.  
Ante o exposto, pugno pela prolação do Acórdão ora submetido a este Colegiado.
TCU, Sala das Sessões, em 17 de março de 2020.
Ministro-Substituto ANDRÉ LUÍS DE CARVALHO 
Relator